【裁判字號】    98,上易,163
【裁判日期】    980624
【裁判案由】    清償借款
【裁判全文】
臺灣高等法院臺中分院民事判決         98年度上易字第163號
上  訴  人  甲○○
訴訟代理人  吳瑞堯律師
訴訟代理人  周思傑律師
被  上訴人  乙○○
                      樓
上列當事人間請求清償借款事件，上訴人對於民國98年3月18日
臺灣彰化地方法院98年度訴字第32號第一審判決提起上訴，經本
院於98年6月10日言詞辯論終結，判決如下：
    主    文
上訴駁回。
第二審訴訟費用由上訴人負擔。
    事實及理由
一、被上訴人經合法通知，未於言詞辯論期日到場，核無民事訴
    訟法第386條各款所列情事，爰依上訴人之聲請，由其一造
    辯論而為判決。
二、本件被上訴人起訴主張：兩造為父女關係，上訴人因在外積
    欠六合彩賭債，故自民國（下同）96年9月起至97年5月止，
    陸續向被上訴人借款，伊乃依序於96年9月10日、96年l1月6
    日、96年12月27日、97年5月9日，自所有之上海銀行、帳號
    ：00000000000000號帳戶提領現金新台幣（下同）10萬元、
    15萬4千元、20萬元、12萬3千元，又分別於97年2月26日、9
    7年3月4日自伊於台中銀行內新分行帳號：000000000000號
    帳戶提領現金20萬元、17萬元，合計提領現金94萬7千元。
    上訴人向伊借用87萬元，爰依消費借貸之法律關係訴請上訴
    人（即被告）應給付被上訴人（即原告）87萬元及自支付命
    令送達翌日起至清償日止，按年息5％計算之利息。
三、經原審為被上訴人全部勝訴之判決，上訴人不服，提起本件
    上訴，被上訴人雖未於最後言詞辯論期日到場，惟據其以可
    於本院聲明：駁回上訴。陳述則略稱：
    （一）伊與訴外人丙○○合夥徑營7-11便利商店，借貸款均
          出自兩人之聯合帳戶，故被上訴人提領每筆款項均事
          先知會丙○○，被上訴人二姊丁○○亦曾目睹被上訴
          人交付金錢給上訴人。而上訴人取得系爭借款後，全
          部用於清償其賭債。至於被上訴人平日給付上訴人之
          生活費及醫療費用，均已剔除，不在系爭借款範圍內
          。
    （二）上訴人所主張其自94年l月10日起至95年8月28日止共
          計匯款670萬元至訴外人即被上訴人之母林桂花之帳
          戶一節，係因該等款項亦係上訴人為清償積欠他人之
          賭債，而將匯入林桂花帳戶內之款項委請被上訴人代
          為匯出，用以清償上訴人積欠他人之賭債。因上訴人
          仍維持賭博惡習，上開670萬元欠款無法清償，而於
          96年9月起至97年3月間向被上訴人借貸本件款項，共
          分六次交付，其中97年2月26日、3月4日係由被上訴
          人委請二姐丙○○以現金交付，其餘四次則由被上訴
          人於家中親自交付，由丁○○在場目睹。
    （三）本件支付命令聲請狀記載借貸原因係支付醫療費用及
          相對人之生活開銷，其中生活開銷即指上訴人賭博所
          積欠之賭債，被上訴人當時係為顧全上訴人顏面，而
          不忍直接敘述，上訴人以此指摘被上訴人前後主張不
          一等語，容有不合。
四、上訴人則辯稱：
    （一）否認有向被上訴人借款之情事，被上訴人未能提出確
          實之書証責料以証明兩造間有借貸之合意，至所提出
          之銀行存摺，僅能証明其於存摺所列時間有自上開帳
          戶中提領金錢之事實，未能做為其將所提領之金錢交
          付上訴人之証明。況其存摺影本所示六筆提領金額總
          計947,000元，而其請求返還金額為87萬元，二者並
          非一致，則究竟該六筆提領之金額中，交付上訴人之
          金額各為若干，被上訴人始終含混其詞。就借貸之原
          因數次所稱不一，且除本件訴訟外，兩造尚有塗銷所
          有權登記訴訟，現於台灣台中地方法院審理中，被上
          訴人於該案亦不斷攻訐上訴人，自不可能為上訴人保
          留顏面而為不實之陳述。
    （二）証人即被上訴人之大姐丙○○之証述僅能証明証人有
          片面貸與之意思，不能証明上訴人亦有向被上訴人借
          貸之意思表示，就被上訴人交付金錢與上訴人之事實
          ，亦非其親見。至於原審証稱曾有一、二次親自將金
          錢交付上訴人，亦與被上訴人向來陳稱款項係其親自
          交付上訴人之主張不符。其所稱交付時間亦與被上訴
          人所言時間相差近一個月，顯非可取。又被上訴人及
          証人丙○○、丁○○於庭訊中對上訴人出言不遜、詛
          咒怒罵，毫無尊敬，復因親屬關係均未經具結，自難
          期為真實之証實。
    （三）由原審卷內資料可知上訴人於96年度所得給付總額計
          198,720元，財產總額為3,862,460元，自94年l月7日
          起至95年8月21日止，共匯款670萬元至配偶林桂花帳
          戶，顯見上訴人並非無資力之人，無向被上訴人借款
          之必要。反係被上訴人及証人丙○○、丁○○因揮霍
          金錢無度，而一再圖謀上訴人及林桂花名下之財產。
    （四）縱使鈞院猶認上訴人曾收受系爭款項，但家庭成員間
          金錢使用，核屬贈與性質，難認有借貸之合意。又被
          上訴人因支用上訴人匯入林桂花帳戶內之上開670萬
          元，對上訴人負有返還之債務，上訴人主張與系爭債
          務互為抵銷。
    （五）又被上訴人與丙○○均稱台中商銀內新分行，帳號00
          0-00-0000000號帳戶係兩人合夥生意聯合帳戶，而合
          夥財產為被上訴人與丙○○公同共有，本件僅由被上
          訴人請求向自已為給付，依民法第293條第l項規定，
          不能認有理由。
      併聲明：
          （一）原判決廢棄。
          （二）上開廢棄部分，被上訴人在第一審之訴駁回。
          （三）訴訟費用由被上訴人負擔。
五、本件上訴人主張被上訴人向其借款87萬元之事實，已據其提
    出上海銀行存摺影本、台中銀行存摺影本等為証，並經証人
    丙○○、丁○○証述明確。雖上訴人否認有借貸之情形，並
    以前揭情詞置辯，惟查：
    （一）依舉証責任分配之法則，本件自應由被上訴人就兩造
          間金錢借貸之交付事實及借貸之合意負舉証証明之責
          任。而有舉証責任者所提出之証據，其証明度及實質
          之証明力，則由法院審酌情形斷定之。苟就要証事實
          之真偽，即就証物、証人之陳述，依經驗法則之適用
          ，已有高度之蓋然性，而其判定達到通常人無庸置疑
          程度之確信，足認已獲得確信之狀態，即有証明力。
          另輔助事實，諸如証人之誠實性、認識能力、表達能
          力、記憶能力、與當事人間利害關係之有無等，亦可
          做為判定當事人舉証証明待証事實之程度。
    （二）本件兩造係父女關係，証人丙○○、丁○○亦為上訴
          人之女、被上訴人之姐，均屬關係甚深之親屬，相處
          間自不可能如無親密相處之外人，凡為任何法律關係
          必留有書面証據如借據、支票、契約等以為証明。被
          上訴人既已提出上訴人所不爭執真正之台中銀行、上
          海銀行存摺，可認被上訴人確依序於96年9月10日、9
          6年ll月6日、96年12月27日、97年5月9日，自所有之
          上海銀行、帳號：00000000000000號帳戶提領現金10
          萬元、15萬4千元、20萬元、12萬3千元，又分別於97
          年2月26日、97年3月4日自伊於台中銀行內新分行帳
          號：000000000000號帳戶提領現金20萬元、17萬元。
          另証人丙○○亦証稱：被上訴人要交錢予上訴人均會
          對伊說，因伊恐上訴人之債權人至伊與被上訴人合夥
          經營7-11便利商店干擾生意，故就同意給錢，但上訴
          人有說要還錢，另因上訴人要值班，其中有l至2次由
          伊交付金錢予上訴人等語（見本院卷第55頁）。証人
          丁○○亦証稱：家中只有三姐妹，外面的組頭會到家
          中要錢，96年9月至97年3月間，上訴人有向被上訴人
          借錢，我們有跟他說要還錢；另伊有看到被上訴人拿
          錢回家給上訴人，也有看到丙○○拿給上訴人，詳細
          金額，伊不清楚等語（見本院卷第55頁反面)。所証
          均核與被上訴人所述金錢交付上訴人時，丁○○在場
          ，另97年2月26日、97年3月4日則由丙○○交付等語
          大致相符。雖渠等關於給付借貸款之確切金額及日期
          等細節，均不能為明確之陳述，惟渠等與上訴人係父
          女關係，所貸與之每筆金額亦非甚鉅，次數亦高達六
          次之多，衡諸一般社會常情，當無逐筆、詳實開列借
          據之可能，是渠等就借貸細節無從為詳述或有些許不
          符之處，亦與常情相符。自堪信被上訴人所稱兩造間
          有借貸關係為真正。又被上訴人於借款之初及其後，
          均曾要求上訴人還錢，既經証述如前，故上訴人辯稱
          ：被上訴人之給付為生活費之贈與云云，自非足取。
    （三）雖上訴人辯稱：其非無資力之人，自94年l月7日起至
          95年8月21日止，共匯款670萬元至配偶林桂花帳戶，
          反係被上訴人及証人丙○○、丁○○因揮霍金錢無度
          ，目無尊長，而一再圖謀上訴人及林桂花名下之財產
          等語。惟上訴人匯款至林桂花之帳戶均係本件借貸前
          95年間之事，至本件96年9月始之借貸時，除同年10
          月31日有一筆929,000元匯入款，並於同日匯出90萬
          元外，林桂花之帳戶餘款迄97年8月間，均在數萬元
          之間。已難認借貸時，依上訴人主張，就林桂花之帳
          戶資產而言，上訴人有何財力可言。況被上訴人及証
          人等對上訴人及其配偶林桂花負有法定扶養義務，証
          人丁○○亦証稱：林桂花因重病在身，目前無表達能
          力。衡諸社會常情，被上訴人及証人等照顧家庭，猶
          恐不及，斷無三人合謀上訴人家產之理，因上訴人及
          其配偶最後端賴被上訴人及証人之扶養。再者，參諸
          証人於庭訊時，指述上訴人花用家產用以賭博之極端
          不滿情緒，上訴人並無任何反應等情以觀，自益堪認
          証人指述屬實。上訴人徒以証人丁○○、丙○○於庭
          訊時出言不遜、詛咒怒罵上訴人，而認証人証言不實
          。則忽視因上訴人行為，致其兒女難以忍受之情。苟
          証人各欲為不實之証述，不必出於如此極端不滿之言
          詞。是上訴人前述所辯，亦非足取。
    （四）另按民法第293條第l項固規定：不可分之債權，債權
          人僅得請求向債權人之全體為給付，債務人亦僅得向
          債權人全體為給付。惟此係指數人同有一債權之情形
          ，即多數債權人之情況，而本件債權人僅係被上訴人
          一人，由其以貸與人之身分交付金錢，雖其貸予上訴
          人之金錢出自合夥之帳戶，但金錢來源並不影響上訴
          人於法律上為單獨、唯一之債權人，証人丙○○並非
          貸與人。上訴人辯稱：被上訴人及証人丙○○既均稱
          借款係渠等合夥財產，則屬渠等公同共有，依民法第
          293條第l項，被上訴人不得請求向伊一人給付等語。
          即非足取。至其另主張以其匯入林桂花帳戶之金錢抵
          銷本件借款債務一節，亦非足非。蓋其匯入林桂花帳
          戶之金錢係其與林桂花間之關係，姑不論被上訴人有
          無使用林桂花帳戶內之金錢，亦係被上訴人與林桂花
          問之債權債務關係，上訴人自不得執其對林桂花之債
          之關係而對被上訴人主張。是其請求函查台中銀行內
          新分行關於林桂花帳戶內95年間之交易狀況，即無調
          查之必要，併此敘明。
六、綜上所述，本件被上訴人主張上訴人自96年9月至97年5月間
    陸續向其借款87萬元一節為可採，上訴人所辯均為無可取。
    依消費借貸法律關係規定，被上訴人自得請求上訴人返還。
    從而，被上訴人本於消費借貸之法律關係，請求上訴人給付
    87萬元及自支付命令送達上訴人之翌日即97年12月4日起至
    清償日止，按年息5％計算之利息，為有理由，應予准許。
    是則原審判命上訴人如數給付，於法並無不合。上訴意旨指
    摘原判決不當，求予廢棄改判，為無理由，應予駁回其上訴
    。又本件事証已臻明確，兩造其餘攻擊防禦方法與判決之結
    果不生影響，自無庸一一論究，併此敘明。
七、據上論結，本件上訴為無理由，依民事訴訟法第463條、第
    385條第l項前段、第449條第l項、第78條，判決如主文。
中    華    民    國    98    年    6     月    24    日
                  民事第六庭    審判長法  官  袁再興
                                      法  官  盧江陽
                                      法  官  吳惠郁
以上正本係照原本作成。
不得上訴。
                                      書記官  周巧屏
中    華    民    國    98    年    6     月    24    日
                                                      Ｖ


司法院資訊處製作；財團法人民間司法改革基金會備份。
